【裁判字號】    89,上更(三),32
【裁判日期】    900313
【裁判案由】    確認通行權存在
【裁判全文】
臺灣高等法院高雄分院民事判決  八十九年度上更(三)字第三二號
      上  訴  人  乙○○
      被上訴人    甲○○○
右當事人間確認通行權存在事件，上訴人對於中華民國八十四年六月二十日臺灣高雄
地方法院八十三年訴字第一二五六號第一審判決提起上訴，經最高法院第三次發回更
審，本院判決如左：
      主      文
上訴駁回。
第二審及發回前第三審訴訟費用由上訴人負擔。
      事      實
甲、上訴人方面：
壹、聲明：求為判決：
一、原判決廢棄。
二、被上訴人第一審之訴駁回。
貳、陳述：除引用原判決書之記載外，補稱：
一、被上訴人可走祭祀公業的路（本件土地旁三公尺之道路），但因與人糾紛，故路
    才遭圍路，而被上訴人欲通行上訴人之土地，只是想開路，使被上訴人所有之土
    地可以賣得好價錢，其所有之土地只有一百多坪（七厘七，晒穀場約六十坪，菜
    寮約四坪，其餘是菜園，現由其媳婦耕作），若准許被上訴人通行，則其所剩之
    土地不多，故被上訴人應走祭祀公業之土地。
二、被上訴人有給其廿萬元，但該廿萬元係被上訴人於興建房屋時，壓壞其曬稻穀之
    水泥地之補償費，不是訴訟補償費（八十九年七月十一日準備期日主張，嗣於八
    十九年八月廿九日主張廿萬元包括二者，只是收據未寫補償土地部分之損失），
    以前被上訴人施工時，方便被上訴人施工才給被上訴人通行，但其壓壞其所有之
    土地，故補償其損失，被上訴人施工完畢後，就不可再使用，何況現在土地其放
    置板模，不能供被上訴人通行；又其於本件訴訟共請四次律師，每次五萬元，上
    訴最高法院之費用每次一萬元，其支付之訴訟費用比廿萬元高。
三、土地使用權同意是被上訴人盜用其印章，其只准許被上訴人「人」的通行，不同
    「車子」通行。
參、證據：除引用原審立證方法外，請求傳訊証人鄭玉枝。
乙、被上訴人方面：
壹、聲明：求為判決：上訴駁回。
貳、陳述：除引用原判決書之記載外，補稱：
一、按債權人得將債權讓與於第三人，債權之讓與非經讓與人或受讓人通知債務人，
    對於債務人不生效力，民法第二百九十四條第一項前段及第二百九十七條第一項
    前段分別定有明文。本件上訴人與訴外人嘉豐公司間通行權之約定既屬債權性質
    ，被上訴人自得由嘉豐公司受讓其廠房、土地及系爭土地之通行權，且已踐行通
    知上訴人之義務，自已對上訴人發生讓與之效力（最高法院八十三年度台上字第
    三四七號判決，見附件一）。
  (一)本件被上訴人所有系爭座落高雄縣鳥松鄉○○段六八九地號土地與上訴人所有同
    地段第六八八地號相毗鄰，被上訴人所有之前揭土地因與公路無適宜之聯絡，原
    所有人為在其上興建（現）門牌高雄縣鳥松鄉○○村○○路十一之一號房屋時，
    即徵得上訴人之同意，由上訴人於民國七十二年一月一日出具「土地權使用同意
    書」，上載「茲有張耿維擬在下列土地建築貳層Ｒ、Ｃ造建物壹棟，業經乙○○
    完全同意，為申請建造執照特立此同意書，土地標示及使用範圍如下．．．同意
    使用土地面積一二０點五平方公尺，私設通路」，同意在渠所有前揭第六八八地
    號土地上於面積一百二十點五平方公尺範圍內通行至公路，並附具一紙私設通路
    通行平面圖交由原所有人持向高雄縣政府建設局申請核發房屋建造執照在案，此
    有原審法院逕向高雄縣政府建設局調取之申請建造執照全卷足憑。則依契約之目
    的探求當事人之真意，上訴人出具土地使用權同意書，交房屋起造人張耿維之初
    ，當已明知張耿維所建造之房屋必須使用系爭土地為私設通路，而有默許該房屋
    於不堪使用前繼續使用系爭土地為私設通路之意思，不因張耿維嗣後將其房屋售
    予他人而受影響（見最高法院此次發回意旨）。蓋依台灣省建築管理規則第七條
    第二項及第十一條第一項第二款規定「建築基地以私設通路連接建築線者，應檢
    附該私設通路之土地權利證明文件」、「申請建造執照除依本法規定外，並應檢
    附土地使用同意書－限土地非自有者」，參諸同規則第六條第四項「新巷道自開
    闢完成供公眾通行之日起，其土地所有權人不得為違反供公眾通行之使用」之規
    定精神，而本件上訴人係以其所有系爭土地提供予張耿維興建房屋之對外私設通
    路，則渠有默許該房屋於不堪使用前繼續使用該私設通道之意思，甚明。尤有進
    者，私設道路如係於申請建築時核定有案，其有變更巷道形狀、位置者，仍應申
    請主管建築機關許可，至於未經申請核准而有擅自變更情事者」「依內政部核示
    ：查私設道路係依建築技術規則建築設計施工編第二條所留設或其他依法令規定
    應留設者，既屬建築執照核發要件之一，且部分得依上開規則同編第二條之一計
    入法定空地，自不得有擅自改道或變更形狀等情事」，此有台灣省政府建設廳七
    十五年四月一日七五建四字第一二九七二號函影本在卷足稽，是本件系爭私設通
    道應隨被上訴人之房屋而存在（迺房屋建築執照核發要件與法定空地），土地所
    有人之上訴人，不得擅自改道或變更形狀，既為房屋之對外私設道路，房屋所有
    人之被上訴人何以不得使用？上訴人既於興建房屋之初，立具土地使用權同意書
    以便房屋有對外通路而取得建築執照於先，豈可於房屋建峻後，反悔而阻止房屋
    所有人使用該私設道路於後？否則，其權利之行使，未免濫用乎！
  (二)當事人依合意而成立之通行權，其性質上並非不得讓與之債，依民法第二百九十
    七條第一項之規定，債權之讓與，雖須經讓與人或受讓人通知債務人始生效力，
    但不以債務人之承諾為必要，而讓與之通知，原得以言詞或文書為之，不需何等
    之方式，故讓與人與受讓人間成立債權讓與契約時，債權即移轉於受讓人，除法
    律另有規定外，如經讓與人或受讓人通知債務人，即生債權移轉之效力（最高法
    院四十二年台上字第六二六號判例參照。緣座落高雄縣鳥松鄉○○段六八九地號
    、六八九之一地號，六八九之二地號、六八九之三地號建地面積零點一三一四公
    頃全部及其上地上建物建號門牌號碼高雄縣鳥松鄉○○村○○路一一之一０號，
    原屬張豐田、張黃幸夫婦所有，而贈與其子張耿維，嗣為管理起見，先於民國七
    十七年三月二日信託登記於黃慶安（即張黃幸之弟、張耿維之舅），再於七十八
    年二月十五日改信託登記於甲○○○名下（即張豐田之母、張耿維之祖母），故
    於七十二年一月一日興建房屋時係以張耿維為起造人（其時年十二歲），其法定
    代理人列名為張黃幸。其依建築法之規定向周圍地所有人乙○○取得之對外通行
    權（即前述房地之對外私設道路），迺隨房地登記名義上所有人而輾轉讓與下去
    ，此有張耿維、張黃幸、黃慶安等出具之證明書一紙呈卷足憑（見證一）。亦可
    傳訊渠等前來證實。被上訴人甲○○○於本件訴訟中就系爭約定通行權對上訴人
    主張受讓，顯已對被上訴人為通知債權讓與之行為，自已發生讓與之效力，自甚
    明白。揆諸首揭說明，本件系爭通行權已由被上訴人受讓並生債權移轉之效力，
    被上訴人對債務人之上訴人主張此項通行債權，於法應屬有據。
二、按解釋意思表示，應探求當事人之真意，不得拘泥於所用之辭句，民法第九十八
    條定有明文。查被上訴人於本件訴訟中為委屈求全，以取得上訴人之再次同意，
    繼續讓被上訴人通行其地，與之達成和解而於民國八十五年九月八日向上訴人給
    付新台幣二十萬元為通行其地之代價，此有收據一紙足憑，雖該收據循上訴人之
    要求不用通行費字樣，而代以法院訴訟補償費用，惟觀諸該項收據之內容係「本
    人乙○○茲收到座落於（高雄縣鳥松鄉○○段之六八八號土地內如附圖所示斜線
    部分面積一一五點一二平方公尺）與高雄縣鳥松鄉○○段六八九號土地所有權人
    之法院訴訟補償費用新台幣貳拾萬元整」，而非「本人乙○○茲收到甲○○○所
    給付本人之台灣高等法院八十七年上更二字第八十八號訴訟案件之訴訟補償費」
    ，且特標明係為「座落於高雄縣鳥松鄉○○段六八八號土地內，如附圖所示斜線
    部分面積一一五點一二平方公尺」之對價，其非為「訴訟補償費用」甚明。況本
    件兩造纏訟迄今，於被上訴人給付上訴人該項二十萬元時，其目的無非在再次取
    得上訴人之同意，以便通行上訴人所有座落於高雄縣鳥松鄉○○段六八八號土地
    內，如附圖所示斜線部分面積一一五點一二平方公尺之土地並終止訴訟，否則，
    雙方尚在訴訟中，被上訴人縱至愚，亦無平白無故支付上訴人高達新台幣二十萬
    元之訴訟補償費用？即代被上訴人前往與上訴人和解之證人張鶴齡於  鈞院審理
    時亦結證稱「我受被上訴人委託與上訴人協調通行的問題」、「被上訴人的房子
    於八十五年時（整）修」、「這位老先生他的路不給我們整修的工人走，我就去
    反應給被上訴人，被上訴人就委託我去跟上訴人協調」、「那時有達成協議，路
    給被上訴人通行，但被上訴人要給上訴人二十萬元作為補償，並且說好上訴人要
    撤回本件上訴，上訴人有同意，為何最後反悔，我不知道」、「不是（像上訴人
    所述二十萬元是補償損壞路面的錢），我們沒有壓壞他的路面」、「（當時上訴
    人）有說施工可以通行，以後屋主也可以通行。我所瞭解是上訴人有說他要撤回
    上訴」、「（收據）是我寫的」、「當時本來是寫撤銷法院訴訟補償費用，後來
    拿給他媳婦看，他媳婦看過覺得不妥當，重新寫過為法院訴訟補償費」等情屬實
    （  鈞院八十九年七月十一日準備程序筆錄）。是被上訴人於本件訴訟中支付上
    訴人新台幣二十萬元之鉅款，雙方之真意，乃在於上訴人收受此筆款項後撤回本
    件上訴，以便被上訴人獲得原判決確認之系爭土地（高雄縣鳥松鄉○○段六八八
    地號土地內如附圖所示斜線部分面積一一五點一二平方公尺）之通行權，應堪認
    定。
參、證據：除引用原審立證方法外，並提出証明書影本一份為証，及請求傳訊証人張
    鶴齡。
丙、本院依職權向王義雄律師事務所查詢上訴人支付律師費用之金額及向高雄縣政府
    調閱被上訴人土地興建房屋之使用執照等卷宗。
      理      由
一、本件被上訴人主張其所有系爭高雄縣鳥松鄉○○段六八九地號土地，係坐落在上
    訴人所有同段六八八地號土地之內側，東北面為水道，因與公路無適宜之聯絡，
    致不能為通常之使用，上訴人於七十二年二月間出具私設通路之土地權使用同意
    書予被上訴人之前手張耿維在上訴人所有六八八號土地上興建通路，足徵上訴人
    已同意張耿維通行如原判決附圖(二)所示斜線部分面積一百十五點一二平方公尺之
    土地，嗣後被上訴人輾轉取得系爭房地所有權，自應繼受前手張耿維與上訴人間
    約定之通行權利，上訴人否認並加設障礙物阻擋通路，是被上訴人有受確認判決
    之法律上利益，爰依繼受取得約定通行之法律關係，求為確認被上訴人就上訴人
    所有如原判決附圖(二)所示斜線部分土地，面積一百十五點一二平方公尺之通行權
    存在之判決。（被上訴人在第一審對祭祀公業林珍之管理人林祝飛之請求及對上
    訴人先位聲明依民法第七百八十七條第一項所定袋地通行權所為請求部分，經原
    審為被上訴人敗訴之判決後，未據聲明不服，上開部分均已確定）。
二、上訴人則以其並未出具任何土地使用權同意書與張耿維，亦無同意張耿維使用其
    土地，該土地使用權同意書係偽造。被上訴人於五、六年前已搬至高雄市居住，
    系爭房屋無人使用，並無通行他人土地之情事，被上訴人所有之土地已規劃八公
    尺之計劃道路通過，被上訴人可申請政府開設道路，無通行上訴人所有土地之必
    要，又被上訴人交其廿萬元，係為補償被上訴人壓壞上訴人土地及訴訟費用，現
    其要使用土地，不能給被上訴人通行，被上訴人之請求與民法第一百四十八條第
    二項誠信原則不合等語，資為抗辯。
三、被上訴人主張坐落高雄縣鳥松鄉○○段六八九地號土地，及地上門牌高雄縣鳥松
    鄉○○村○○路十一之十號房屋係被上訴人所有，同段六八八地號土地則為上訴
    人所有，業據提出土地登記簿謄本、建築改良物登記簿謄本為證（原審卷二至十
    九頁、廿二、廿三頁）。被上訴人所有系爭土地，確與公路無適宜之聯絡，亦經
    原審及本院前審勘驗屬實（原審卷四十一頁反面、本院上字四二一號卷四十六頁
    、上更(二)字第八八號卷第三七頁），上訴人主張被上訴人應通行林祝飛（祭祀公
    業林珍之管理人）之土地，即非可採。又系爭房屋外形完好，仍供使用，被上訴
    人縱或非經年均居住該處，仍非無通行之必要。證人謝萬雄、魏良田、謝世清、
    蔡權所證系爭房屋被上訴人未居住云云（本院上字第四二一號卷九十七頁至九十
    九頁），證人朱年順證明係上訴人僱其蓋小屋子等語，及證人謝文鎮證明係上訴
    人僱其舖設水泥地云云（同上卷七十八頁至八十頁），均不影響被上訴人主張其
    通行之權利。至於被上訴人所有系爭土地為八公尺之計畫道路通過，然是否闢建
    仍需審視地方發展與財源而定，有高雄縣政府建設局八四建局都字第一四一三○
    號函（原審卷第一五八頁）為證，被上訴人目前仍有通行上訴人土地之必要。
四、本件土地使用權同意書，除有上訴人之簽章外，並附有上訴人身分證影本一件為
    憑，果非上訴人本人提供，原房屋起造人張耿維顯難憑空取得，上訴人就他人盜
    用其印章之事實，未能舉證以實其說，已難採信；且該房屋確係依其所附通行平
    面圖建造完成，並舖設有水泥道路，亦有前揭建築物使用執照案卷及所附照片八
    幀足佐，核與原審法院履勘現場及林祝飛所提目前房屋現狀照片一紙相符，堪認
    被上訴人所有系爭土地，自其上房屋建造完成後即已通行上訴人所有系爭土地以
    至公路，上訴人亦於原審審理中自承其有在其土地上晒稻子等情（見原審卷第六
    三頁），則上訴人果真未提供通路供房屋起造人張耿維通行，豈有其所有土地被
    舖設水泥道路，並經通行十餘年，而未查覺並提出異議之理？至張耿維於提出建
    造執照申請時，雖年僅十二歲，惟已經其法定代理人張黃幸合法代理在案，有建
    造執照（本院卷九六頁）可稽，並不影響其法律行為之效力，又前開產業道路係
    案外人何永達所開闢，業據何永達於另案臺灣高雄地方法院檢察處七十四年偵字
    第一三０三八、一三四四五號誣告案件偵查中供明，有台灣高等法院台南分院檢
    察處（署）檢察官七十五年度智議字第三七三號處分書在卷可稽（本院八十四年
    度上字第四二一號卷六一至六六頁之六五頁），被上訴人縱或有一時未使用通行
    上訴人所有系爭土地以至公路，亦不足憑以認定上開土地使用權同意書係偽造，
    而上開建物已於七十二年取得使用執照等情，有高雄縣政府八十九年十一月廿一
    日八九府建管字第一九九七六五號函及所附使用執照卷宗在卷（本院卷八二至九
    六頁），上訴人就上開土地使用權同意書上印章之真正不爭執（本院上字第四二
`1  一號卷第一○○頁反面），是上訴人上開辯稱張耿維當時年僅十二歲，伊不可能
    出具土地使用權同意書予年僅十二歲之未成年人，且被上訴人自七十二年間上開
    房屋建造完成後，一直通行同段六八五地號土地之產業道路以至公路，自始即無
    使用同意書上所指之系爭土地，足見上開土地使用權同意書係偽造云云，均不足
    採信。
五、被上訴人所有系爭房地前上訴人所有六八八號土地，為被上訴人唯一能與高雄縣
    鳥松鄉○○路連接之處所，而上訴人所有六八八號土地為晒谷場，其地上並無任
    何建築物，只有菜園（原審勘驗時為玉米及鳳梨園，本院上訴人稱現為菜園）及
    在菜園角落之菜寮一間，有勘驗筆錄（原審卷四十一頁反面、本院八十四年度上
    字第四二一號卷四十六頁）附卷可稽，而上訴人所有之土地有一百多坪即七厘七
    （六百零九點七六平方公尺，合計約一百八十四點五坪－小數點第一位以下四捨
    五入），其中晒穀場約六十坪，菜寮約四坪，其餘是菜園，現由其媳婦耕作，為
    上訴人所自承（本院卷六十頁），本件被上訴人訴請通行之土地為一百十五點一
    二平方公尺（合約卅四點八坪－小數點第一位以下四捨五入），約占全部土地之
    百分之廿一，而上訴人之菜寮係在菜園之角落，被上訴人欲通行之道路則係現已
    舖水泥之水泥地之最北端（見原審卷四六頁，測量成果圖－原審卷一六六頁），
    並不影響種植菜園，係對上訴人土地損害最小之土地；即被上訴人非通行該上訴
    人所有六八八號土地，不能與公路連接，且被上訴人之通行，又不影響上訴人就
    其土地之利用，也無損上訴人土地之價值，則上訴人抗辯若准許被上訴人通行，
    則其所剩之土地不多，被上訴人之請求有背誠信原則，被上訴人應走祭祀公業之
    土地云云，自無可採。
六、本件張耿維將土地建物讓與被上訴人，是否有將原申請建造執照所用之鄰地通行
    債權併為讓與﹖如有讓與，對上訴人是否生效﹖
  (一)按「所謂信託係信託人為自己或第三人之利益，以一定財產為信託財產，移轉於
    受託人管理或處分，以達成一定之經濟上或社會上之目的之行為。信託目的衹須
    不違背善良風俗或公共秩序即可由當事人任意定之，信託契約之成立以當事人相
    互間之信用為基礎。故信託關係因當事人一方死亡而消滅。此時信託人之繼承人
    得依繼承之法律關係，對受託人請求返還受託之財產」（最高法院八十一年台上
    字第三六四號決參照）及按「信託行為，委託人固有隨時終止信託契約之權利，
    惟信託登記為受託人名義所有之不動產，在委託人合法終止信託契約並回復登記
    為委託人名義所有以前，該不動產仍應屬受託人所有，委託人不得對該信託登記
    之不動產直接行使物權法上之權利」（最高法院七十五年台上字第一八三八號判
    決參照）。本件坐落高雄縣鳥松鄉○○段六八九、六八九之一、六八九之二、六
    八九之三建地，面積零點一三一四公頃所有權全部，及其地上物門牌高雄縣鳥松
    鄉○○村○○路十一之十號，原屬張豐田、張黃幸夫婦所有，嗣贈與其子張耿維
    ，又為管理起見，先於七十七年三月二日信託登記於黃慶安（張黃幸之弟，張耿
    維之舅）名義，再於七十八年二月十五日改信託登記於甲○○○（被上訴人，張
    豐田之母，張耿維之祖母）名義，故於七十二年一月一日興建房屋時係以年僅十
    二歲之張耿維為起造人，其法定代理人列名為母張黃幸等情，有被上訴人提出之
    証明書在卷（本院卷七三頁），上訴人對之並未爭執，故依上開最高法院判決意
    旨，本件上開房地於終止信託關係之前，仍屬被上訴人所有，應堪認定。
  (二)按「債權之讓與，依民法第二百九十七條第一項之規定，非經讓與人或受讓人通
    知債務人，對於債務人固不生效力，惟法律設此規定之本旨，無非使債務人知有
    債權讓與之事實，受讓人對於債務人主張受讓事實行使債權時，既足使債務人知
    有債權讓與之事實，即應認為兼有通知之效力」（最高法院廿二年上字第一一六
    二號判例參照），又按「債權之讓與，依民法第二百九十七條規定，非經讓與人
    或受讓人通知債務人不生效力，此項通知不過觀念通知，使債務人知有債權移轉
    之事實，免誤向原債權人清償而已，在債務人既知債權已移轉於第三人，而向之
    請求返還擔保債務履行之契據，自不容猶藉詞債權之移轉尚未通知，拒絕對受讓
    人履行此項債務，而僅向之請求返還擔保債務之契據（最高法院卅九年台上字第
    四四八號判例參照）及按債權之讓與，依民法第二百九十七條第一項之規定，雖
    須經讓與人或受讓人通知債務人始生效力，但不以債務人之承諾為必要，而讓與
    之通知，為通知債權讓與事實之行為，原得以言詞或文書為之，不需何等之方式
    ，故讓與人與受讓人間成立債權讓與契約時，債權即移轉於受讓人，除法律另有
    規定外，如經讓與人或受讓人通知債務人，即生債權移轉之效力。至同法條第二
    項所謂受讓人將讓與人所立之讓與字據提示於債務人，蓋使債務人閱覽讓與字據
    ，可知讓與之事實與通知有同一之效力，並非以提示讓與字據為發生債權讓與效
    力之要件（最高法院四十二年台上字第六二六號判例參照）。本件張耿維經上訴
    人同意取得對上訴人土地如原審判決附圖(二)所示土地之通行權，其後張耿維將上
    開房地輾轉信託登記於被上訴人名義，現名義上屬被上訴人所有，已如前述，張
    耿維原申請建造執照所用之鄰地通行權，係屬債權之一種，又民法第二百九十四
    條所列不得讓與之情事，雙方於所有權信託登記時，又無約定此部分債權不隨同
    移移轉，且上開房地須有鄰地通行權，所有權之移轉較為完整，且符合一般經驗
    法則，故應認於所有權移轉時，該鄰地通行債權亦已移轉。再依上開判例意旨，
    亦應認被上訴人於提起本件訴訟時，【即係受讓人（被上訴人）對於債務人（上
    訴人）主張受讓事實行使債權時】，既足使上訴人知有債權讓與之事實，即應認
    為兼有通知之效力，故本件債權讓與應已對上訴人生效。
七、被上訴人於兩造訴訟期間之八十五年九月八日給付上訴人廿萬元之性質為何﹖
  (一)上訴人於八十五年九月八日收受被上訴人廿萬元之事實，不未否認，並有收據在
    卷（本院八十七年度上更(二)字第八八號卷五七頁），而該收據內容記載「本人乙
    ○○茲收到坐落於高雄縣鳥公鄉○○段六八八號土地內如附圖所示斜線部分面積
    一百十五點一二平方公尺與高雄縣鳥松鄉○○段六八九號土地所有權人之法院訴
    訟補償費用新台幣廿萬元」，惟上訴人於八十五年九月八日書立收據時，本件係
    在本院八十四年度上字第四二一號宣判後，卷宗送達最高法院（八十五年一月廿
    三日受案，分案之案號為八十六年台上字第八二六號）期間，上訴人於原審及本
    院八十四年度上字第四二一號，聘請王義雄律師為訴訟代理人，而王義雄代理人
    收取之費用為原審法院及本院八十四年度上字第四二一號各為三萬五千元，本院
    八十六年度上更(一)七一號四萬元，合計十一萬元之事實，有王義雄律師事務所八
    十九年十一月十五日函在卷（本院卷八一頁），而上訴人係於八十五年九月八日
    收受廿萬元，當時本院尚未受理八十六年度上更(一)第七一號事件，故於上訴人收
    受廿萬元時，王義雄律師共向上訴人收費七萬元，應堪認定。
  (二)八十五年九月八日代理被上訴人與上訴人協調支付廿萬元予上訴人之証人張鶴齡
    於本院証稱「（為何你會協調系爭道路的問題？）那時被上訴人的房子於八十五
    年時修建，那時是否有打官司我不知道，這位老先生（上訴人）他的路不給我們
    整修的工人走，我就先去反應給被上訴人，被上訴人就委託我去跟上訴人協調，
    我是經過別人介紹去負責房子的整修」、「（協調時情形？）我跟老先生（上訴
    人）談，路的問題可否讓我們通行，上訴人說當初他被被上訴人偷拿上訴人的印
    章及身分證偷蓋書立同意書去申請建造執照的事；那時有達成協議，路給被上訴
    人通行，但被上訴人要給上訴人二十萬元作為補償，並且說好上訴人要撤回本件
    上訴，上訴人有同意，為何最後反悔我不知道」、「（對上訴人所述二十萬元是
    補償你們損壞路面的錢，有何意見？）不是這樣，我們沒有壓壞他的路面」、「
    （當時有協議是暫時借過？是否有說以後被上訴人也可以通行？）有說施工可以
    通行，以後屋主也可以通行。我所瞭解是上訴人有說他要撤回上訴，當時他媳婦
    有在場」、「（說撤回上訴是何人所說？）證人我不記得，只記得有同意要撤回
    上訴」、「（提出同意書是否上訴人親自蓋指模？【提示】）是，指模及簽名是
    上訴人本人所為」、「（收據是你寫的？）是我寫的」、「（內容依照何所寫？
    ）依照地政機關之地籍圖所寫。當時本來是寫撤銷法院訴訟補償費用，後來拿給
    他媳婦看，他媳婦看過覺得不妥當，才重新寫過為法院訴訟補償費」、「（你剛
    才所說的地籍圖是否在原審卷一六六頁之成果圖？【提示】）是的」（本院卷卅
    五至卅八頁），而上訴人對收據上其名義之署押及署押下面指模係其為之，並不
    爭執（本院卷卅七頁），故被上訴主張廿萬元係通行人土地之代價，即非無據。
  (三)証人即上訴人之媳婦鄭玉枝証稱「我與我公公（上訴人）都不住在系爭土地上，
    系爭土地上從八十三年到現在都沒人住，那塊地上面有一部分是在晒稻穀用，一
    部分是做菜園用，上面還有一個菜寮，那是放噴農藥的工具用的，我與公公住在
    隔壁間」、「（晒穀用地鋪設多久了？）以前就鋪設水泥地了，訴訟時是給我大
    伯作，對造是在那塊晒穀用地的旁邊蓋房子，以前對造在蓋房子的時候，有沒有
    向我們借用那塊晒穀用地作通路，我不知道，我都是聽我公公講說他們是走旁邊
    山邊的路」、「（甲○○○買來那塊土地時，有從你們那塊地作通路？）我不知
    道」、「（七十二年到現在，那塊水泥地有無整修過？）我公公有翻修過一次，
    約十年前，因為水泥地會龜裂，晒稻穀時都會掉落到隙縫內，不好掃，所以我公
    公就翻修」、「（對造有出具二十萬元之收據給你們，你知悉？）他們寫的時候
    我沒看到，那一個人寫好走後，我公公拿給我看，我公公也蓋印完指模，那時我
    在廚房煮菜，我沒看內容，只有我公公與那個人在場寫而已」、「（為何他們要
    寫那張收據？）我不知道。他們本來約在本件土地上，不知為何我公公又帶他來
    我家，寫這張收據時，對造的房子正在改造，我公公告訴我有大貨車載建築廢棄
    物的大車經過我們的庭院，我沒看到，事後我公公說是為了補償訴訟費用及壓壞
    我們的土地的補償，土地有無被壓壞我不知道，我很少從那裡經過，因為那塊土
    地是我公公的名字，是我大伯在耕作，所以我不清楚」、「（為何要補償訴訟費
    用？）因為他開庭花了很多錢，而且有請律師，二十萬元補償費是我公公告訴我
    說不是補償土地給他們通行用的代價，那張收據事先約好要寫的內容及為何要寫
    那張收據的事，我不知道，都是事後我公公告訴我的」（本院卷五七至五九頁）
    ，由証鄭玉枝之証詞可知，廿萬元做為壓壞土地及補償訴訟費用，均係上訴人事
    後告知，被上訴人是否有壓壞上訴人之水泥地，上訴人亦不知情，而上訴人之土
    地只有在八十九年十月九日前約十年前有整修過云云，故鄭玉枝之証詞，不足為
    上訴人有利之証據。且由鄭玉枝之証述內容，上訴人主張被上訴人曾壓壞其土地
    ，卻於八十五年九月八日取得廿萬元後，未曾整修，足見上訴人主張被上訴人於
    整修房屋時，有壓壞上訴人之土地，即非可採。
  (四)本件上訴人於本院八十四年第四二一號事件判決其勝訴，上訴人上訴第三法院後
    ，與上訴人和解，而依和解內容又與兩造土地有關，且上訴人給付之律師費用為
    七萬元，加上二審上訴費用一萬四千七百零三元，合計僅八萬四千七百零三元，
    上訴人卻於第二審勝訴之情形下，仍願支付上訴人廿萬元，則証人張鶴齡之証述
    ，較符事實，而可採信為真實。即被上訴人支付上訴人廿萬元，乃係約定上訴人
    撤回上訴，同意原審判決內容，由被上訴人通行上訴人之土地，應堪認定。
八、綜上所述，本件被上訴人之主張為可採，上訴人所辯均為無可取。從而，被上訴
    人請求確認對上訴人土地於原審法院判決附圖(二)所示範圍之通行權存在，為有理
    由，應予准許。是則原審判准許被上訴人之請求，於法並無不合。上訴意旨指摘
    原判決不當，求予廢棄改判，為無理由，應予駁回其上訴。
九、據上論結，本件上訴為無理由，依民事訴訟法第四百四十九條第一項、第七十八
    條，判決如主文。
中      華      民      國    九十      年      三      月      十三    日
                                      臺灣高等法院高雄分院民事第一庭
~B1審判長法官  黃金石
~B2法      官  魏式璧
~B3法      官  李炫德
右為正本係照原本作成。
如對本判決上訴，須於判決送達後二十日內向本院提出上訴狀，其未表明上訴理由者
，應於上訴後二十日內向本院提出上訴理由書（均須按他造當事人之人數附繕本）。
上訴時應提出委任律師或具有律師資格之人之委任狀，並依附註條文規定辦理。
中      華      民      國    九十      年      三      月      十四    日
~B法院書記官  黎  珍
附註：
民事訴訟法第四百六十六條之一：
對於第二審判決上訴，上訴人應委任律師為訴訟代理人，但上訴人或其法定代理人具
有律師資格者，不在此限。
上訴人之配偶、三親等內之血親、二親等內之姻親，或上訴人為法人、中央或地方機
關時，其所屬專任人員具有律師資格並經法院認為適當者，亦得為第三審訴訟代理人。
第一項但書及第二項情形，應於提起上訴或委任時釋明之。
                                                                   Ａ

司法院資訊處製作；財團法人民間司法改革基金會備份。
